【裁判字號】    95,上易,942
【裁判日期】    951031
【裁判案由】    背信等
【裁判全文】
臺灣高等法院刑事判決                 95年度上易字第942號
上  訴  人
即  自訴人  甲○○○股份有限公司
代  表  人  乙○○
自      訴
代  理  人  許博森律師
被      告  丁○○
            丙○○
共      同
選任辯護人  謝宜伶律師
上列上訴人因被告等背信等案件，不服臺灣板橋地方法院92年度
自更字第15號，中華民國95年3月30日第一審判決，提起上訴，
本院判決如下：
    主  文
上訴駁回。
    理  由
一、自訴意旨略以：被告丁○○自民國（下同）八十四年迄今為
    自訴人甲○○○股份有限公司（下稱自訴人或自訴人公司）
    總經理孫連生（孫連生為被告丁○○之父）之代理人。被告
    丙○○自八十一年起至八十七年三月止，擔任自訴人公司之
    助理會計（孫連生為被告丙○○之父）。自訴人公司與土地
    所有權人孫連生等人因合建房屋事宜，由土地所有權人提供
    土地與自訴人公司興建房屋，推出臺大綠灣集合住宅合建案
    ，自訴人公司並將土地所有權人應得之土地價款（下稱土地
    款），存入連榮發開立彰化商業銀行福和分行（自訴人誤載
    為永和分行）帳號二八七五八號、臺北國際商業銀行永和分
    行帳號0000000000000號帳戶內。被告丁○○
    為自訴人公司保管前開連榮發帳戶之存摺及印章，竟與被告
    丙○○共同或獨自一人為下列背信行為：
  (一)被告丁○○、丙○○利用其等任職於自訴人公司之便，未得
    土地款共有人及自訴人公司同意，意圖為第三人孫連生不法
    之利益，於八十六年七月三十一日，共同自上開連榮發彰化
    商業銀行福和分行土地款帳戶中，挪用其中新臺幣（下同）
    一千萬元供孫連生投資購地，且迄今未全數歸還，足以生損
    害於自訴人公司及土地共有人。而孫連生雖依其土地持分比
    例占可分之百分之一五．三七，但因其同時認購取得建物十
    餘間，已將其可分得之土地款轉沖應付購屋款，無從認定孫
    連生尚有五千九百五十七萬五千八百三十四元土地款可供分
    配；且當時該帳戶存款總額僅一千零八十六萬三千五百七十
    二元，被告二人竟將其中百分之九十二以上之存款提供予孫
    連生私用。至土地共有人乙○○家族（當事人部分書狀記為
    孫火根家族，以下均稱乙○○家族）土地款繳納土地增值稅
    ，係經自訴人公司簽核同意（由被告丁○○執行總經理職務
    名義簽核），乙○○、孫連生二大家族同時動支同額土地款
    ，乙○○家族不足部分，亦是自行墊付；況繳付土地增值稅
    係因合建案建物及土地出售他人時，辦理土地所有權移轉衍
    生之費用，係為全體土地共有人及臺大綠灣合建案之利益，
    與被告丁○○、丙○○二人圖謀第三人孫連生之私利，擅自
    挪用土地款中一千萬元，顯不相同。因認被告丁○○、丙○
    ○共同涉犯刑法第三百四十二條第一項之背信罪嫌（下稱自
    訴事實一）。
  (二)被告丙○○於八十七年三月間離職時，將其負責保管之前揭
    土地款存摺及印章交予被告丁○○。惟丁○○竟意圖為孫連
    生家族不法之利益，違背受託保管連榮發上開臺北國際商業
    銀行永和分行存摺、印章之任務，為供孫連生家族支付予勝
    治建設股份有限公司（下稱勝治公司）合建「永和世家」集
    合住宅之土地增值稅款，未得自訴人公司或土地共有人之同
    意，竟於八十八年八月二十日及同年九月一日，至臺北國際
    商業銀行永和分行，自上開連榮發於該行00000000
    00000號帳戶內依序轉帳支出九百三十七萬二千九百九
    十六元、一千二百八十七萬六千九百十元，動支金額約為當
    時存款總額之全部（八十八年八月二十日存款總額為九百三
    十八萬一百九十五元，丁○○動支九百三十七萬二千九百九
    十六元；同年九月一日存款總額為一千二百九十萬五千四百
    三十八元，丁○○動支一千二百八十七萬六千九百十元），
    迄今未全數返還，足以生損害於自訴人公司及土地共有人，
    因認被告丁○○所為，涉犯刑法第三百四十二條第一項之背
    信罪嫌（下稱自訴犯罪事實二）。
  (三)被告丁○○於八十九年五月十二日，意圖為第三人孫正男不
    法之利益，利用其受託保管前開連榮發於臺北國際商業銀行
    永和分行帳戶存摺、印章之便，違背自訴人公司委任之旨，
    未經自訴人公司或土地所有權人同意，協助孫正男至臺北國
    際商業銀行永和分行，自上開帳戶內轉帳支出四百三十一萬
    三千九百六十八元，足以生損害於自訴人公司及土地所有權
    人，因認被告丁○○所為，涉犯刑法第三百四十二條第一項
    所定之背信罪嫌（下稱自訴事實三）。
  (四)綜上所述，被告丁○○與丙○○共同自連榮發於彰化商業銀
    行福和分行土地款帳戶中挪用一千萬元供第三人孫連生投資
    購地，係共犯刑法第三百四十二條第一項之背信罪嫌。被告
    丁○○先後自連榮發於臺北國際商業銀行永和分行土地款帳
    戶中，動支九百三十七萬二千九百九十六元、一千二百八十
    七萬六千九百一十元、暨四百三十一萬三千九百六十八元，
    係犯刑法第三百四十二條第一項之背信罪。而被告丁○○所
    為上開四次背信犯行，犯意各別，應分別論罪（原審卷(二)一
    七七頁、本院卷五○頁），被告丙○○與被告丁○○共犯自
    訴事實一之背信犯行，應論共同正犯云云。
二、程序部分：
  (一)自訴人公司雖於九十三年三月二十二日於原審具狀認被告丁
    ○○、丙○○所為上開自訴事實一至三挪用一千萬元予孫連
    生犯行，及被告丁○○動支土地款帳戶中九百三十七萬二千
    九百九十六元、一千二百八十七萬六千九百一十元、暨四百
    三十一萬三千九百六十八元，均係涉犯刑法第三百三十六條
    第二項業務侵占罪及同法第三百四十二條第一項之背信罪嫌
    ，所犯上開二罪，有一行為觸犯數罪名之想像競合之關係，
    應從一重刑法第三百三十六條第二項之業務侵占罪論處（原
    審卷(一)一七七至一八二頁）。惟自訴代理人嗣於原審改列被
    告二人所涉犯僅刑法第三百四十二條第一項之背信罪嫌（原
    審卷(二)一七六、一七七頁）。本院認其自訴犯罪事實並無變
    更，僅更正自訴法條（按刑法第三百三十六條第二項之業務
    侵占罪為同法第三百四十二條第一項背信罪之特別規定，二
    罪之間無從成立想像合競犯，應以更正後之法條為允當），
    故依更正後之法條為上開自訴事實之記載，先予敘明。
  (二)連榮發開立於彰化商業銀行福和分行、臺北國際商業銀行永
    和分行帳戶內之土地款，確由土地所有權人委由自訴人公司
    保管運用，此由卷附自訴人公司試算表中，明列「銷貨收入
    ─土地」、「銷貨收入─車位」、「銀行存款─連榮發」、
    「應收帳款─連榮發」、「股東往來─分配土地款」等情即
    證之（原審卷(二)一三四頁）。而被告丙○○於原審八十九年
    度自字第二六七號案件亦供認：「上開試算表係其擔任自訴
    人公司助理會計期間，依自訴人公司副總經理之指示製作」
    等語（第二六七號原審卷(一)一二六頁）。倘上開土地款帳戶
    非供自訴人公司保管運用，何庸將土地款帳戶內金額，列入
    公司試算表內，且由非土地所有權人之被告丙○○以自訴人
    公司助理會計身分為製作。又稽之證人連榮發於原審證稱：
    因為家族蓋臺大綠灣時，決議以伊名義開戶，開戶後伊的存
    摺都交與臺大綠灣使用等語（原審卷(三)三五、三六頁）；證
    人孫木山證稱：乙○○與孫連生家族土地各有一半，所以自
    訴人公司成員也按照相同比例各占一半等語（原審卷(三)四三
    頁）；證人孫正男證稱：甲○○○就是以連榮發為戶頭，連
    榮發帳戶內的錢，就是甲○○○公司的錢，甲○○○就是家
    族公司，但是只是暫時借用，公司的錢出入都是用這個戶頭
    。錢是家族共有的（原審卷(三)九三、九五頁）；證人孫振裕
    證述：因家族裡的土地要開發所以成立自訴人公司等語（原
    審卷(三)一三五頁），足徵孫連生、乙○○家族共同設立自訴
    人公司之目的，係在開發家族土地興建臺大綠灣集合住宅，
    由兩大家族成員共享分配土地開發後之利益。故興建房屋過
    程中，為達順利興建出售之目的，由自訴人公司保管運用土
    地款，勢所難免。否則放任房屋因資金不足無法完成，更非
    孫連生、乙○○兩大家族成員之願。況因孫連生、乙○○兩
    大家族成員設立自訴人公司興建臺大綠灣集合住宅時，僅與
    建築經理公司、代書、會計師估算出住宅總戶數，意在興建
    房屋出售分配利潤，有證人孫木山證述明確（原審卷(三)四三
    頁），難期兩大家族成員具高度法律專業，區別出自訴人公
    司與土地所有權人在法律上分屬不同人格，此觀諸上開證人
    均指自訴人公司為家族公司即明。因此，被告二人及原審之
    辯護人以證人孫池山、吳嘉勳於原審八十九年度自字第二六
    七號案件訊問時證言，認前揭土地款未委託自訴人公司保管
    運用，亦未同意由自訴人保管運用一情，應非可採。而臺大
    綠灣集合住宅建地土地為臺北縣永和市○○段四五九號、四
    六○號土地，其中四六○號土地屬林姓地主所有，而孫姓兩
    大家族成立自訴人公司自地自建，林姓地主與孫姓家族或是
    合建分屋或合建分售，惟於房屋交屋後即不處理林姓地主部
    分，林姓地主亦不會過問孫姓家族之事等情，業據證人孫木
    山於原審審理時證述明確（原審卷(三)四八頁）；且證人孫振
    裕亦證稱：出售土地的款項若屬孫連生、乙○○家族，則可
    以抵充購屋款，若是四六○號土地林姓地主就不能抵充，因
    為要作外帳等語（原審卷(三)一四二頁）。因此，足見前開連
    榮發土地款帳戶，係為孫姓兩大家族土地款使用，與林姓地
    主無涉。被告二人及原審辯護人以自訴人公司股東成員與四
    五九地號、四六○地號土地地主不盡相同，遽論連榮發開立
    土地款帳戶內存款，非屬自訴人公司保管運用云云，應非可
    採。又縱使臺大綠灣集合住宅出售土地款項存入連榮發上開
    帳戶內，房屋款存入自訴人公司帳戶，猶可分離所有權及保
    管運用權限，由孫姓兩大家族土地所有權人將前開連榮發帳
    戶內土地款交與「家族公司」即自訴人公司保管運用，未可
    僅執土地銷售價金存入連榮發上開土地款帳戶，即認自訴人
    無權保管運用。再土地所有權人會議雖於九十年一月二十日
    決議由孫姓兩大家族分別推派證人孫木山、孫勇吉保管前開
    連榮發土地款帳戶之存摺、印章，然此係於自訴人公司指訴
    被告二人背信犯行之後所召開會議之決議，不得執此反論自
    訴人公司不得保管運用土地款。故自訴人公司主張其為本案
    直接被害人一節，尚非無據。
  (三)自訴人於原審追加自訴部分：
  1.按第一審辯論終結前，得就與本案相牽連之犯罪或本罪之誣
    告罪，追加起訴。自訴程序亦準用之。而所謂「相牽連案件
    」，包括一人犯數罪、數人共犯一罪或數罪之情形，刑事訴
    訟法第三百四十三條、第二百六十五條第一項、第七條第一
    款、第二款定有明文。因而於自訴程序中，若有一人犯數罪
    或數人共犯一罪之相牽連案件，自得於第一審辯論終結前追
    加自訴。
  2.經查，自訴人於原審八十九年度自字第二六七號案件，自訴
    上開自訴事實三被告丁○○意圖為第三人不法所有，侵占土
    地款中四百三十一萬三千九百六十八元之犯行（第二六七號
    原審卷(三)十頁），經該案原審於九十二年七月二十五日以被
    告丁○○罪嫌不足為由，裁定自訴駁回。惟據自訴人抗告後
    ，本院前以被告丁○○涉有違背任務之行為尚屬不明，於九
    十二年九月九日以九十二年度抗字第五三七號裁定撤銷發回
    ，此有上開案卷及裁定在卷可佐。自訴人於上開案件發回原
    審繫屬後，於原審準備程序中，就被告丁○○涉犯本件自訴
    事實一二之背信犯行，認與前揭經本院撤銷發回部分，有一
    人犯數罪之相牽連案件關係，於原審追加提起自訴，本院認
    追加自訴部分，於法尚無不合，應予淮許。
  3.被告丙○○及其原審辯護人以：自訴人於原審八十九年度自
    字第二六七號案件自訴被告丙○○背信行為，經本院前開九
    十二年度抗字第五三七號裁定駁回自訴人該部分之抗告確定
    。而自訴人於本件自訴案件，就同一案件未提出有刑事訴訟
    法第二百六十條所列情形，復援用前開駁回確定之自訴案件
    中相同事證，於原審追加被告丙○○為本案自訴被告，於法
    未合云云。惟查：
  (1)原審八十九年度自字第二六七號背信等案件，自訴人以被告
    丙○○自八十一年間起八十七年三月止，擔任自訴人公司之
    助理會計，保管自訴人公司執照、大章、銀行存摺、財務帳
    冊、土地款，經自訴人公司決議要求被告丙○○交還上開物
    品，辦理移交，然被告丙○○竟未交出，因認被告丙○○涉
    犯業務侵占及背信罪嫌云云。惟上開案件，經原審八十九年
    度自字第二六七號裁定駁回自訴，復經本院九十二年度抗字
    第五三七號裁定駁回抗告確定，固有上開案卷及裁定書在卷
    可稽。惟本件自訴人係以被告丙○○與被告丁○○共同意圖
    為第三人孫連生不法之利益，違背其保管土地款存摺、印章
    之任務，於八十六年七月三十一日將土地款中一千萬元提交
    孫連生個人投資購地使用之背信行為，核與上開經裁定確定
    被告丙○○未交還公司執照等物之背信之事實不同。被告丙
    ○○及原審辯護人認屬同一案件云云，顯非可採。
  (2)再本院前審雖僅就被告丁○○所為本件自訴事實三部分撤銷
    發回原審更審，惟據自訴人於原審行準備程序時追加被告丁
    ○○自訴事實一、二部分，於法尚無不合，已如前述。因之
    ，自訴人既主張被告丙○○與丁○○係共犯自訴事實一之背
    信行為，合於數人共犯一罪之相牽連案件之規定，故自訴人
    就被告丙○○所為自訴事實一之行為，於原審追加自訴，亦
    應准許。
三、按犯罪事實應依證據認定之，無證據不得認定犯罪事實；不
    能證明犯罪者，應諭知無罪之判決，刑事訴訟法第一百五十
    四條第二項，第三百零一條第一項分別定有明文。所謂證據
    ，須適於為被告犯罪事實之證明者，始得為斷罪之資料；如
    未能發現相當證據，或證據不足以證明，自不能以推測或擬
    制之方法，以為裁判之基礎（最高法院二十九年上字第三一
    ○五號、四十年台上字第八六號判決意旨參照）。且刑事訴
    訟上證明之資料，無論其為直接或間接證據，均須達於通常
    一般之人均不致有所懷疑，而得確信其為真實之程度，始得
    據為有罪之認定，若其關於被告是否犯罪之證明未能達此程
    度，而有合理懷疑之存在，致使無從形成有罪之確信，根據
    「罪證有疑，利於被告」之證據法則，即不得遽為不利被告
    之認定（最高法院七十六年台上字第四九八六號判決意旨參
    照）。
四、證據能力部分：
  (一)按被告以外之人於審判外向法官所為之陳述，得為證據，刑
    事訴訟法第一百五十九條之一第一項明揭此旨。被告等及其
    辯護人於原審以證人孫池山、孫勇吉於原審八十九年度自字
    第二六七號案件所為證言，未經依法具結，無證據能力；自
    訴人所提自更證一、十、十一、十二至十九與待證事實無關
    連性，不具證據能力云云。惟查：
  1.證人孫池山、孫勇吉於原審八十九年度自字第二六七號案件
    法官訊問時所為之證言部分：
  (1)按刑事訴訟法施行法第七條之三規定：「中華民國九十二年
    一月十四日修正通過之刑事訴訟法施行前，已繫屬於各級法
    院之案件，其以後之訴訟程序，應依修正刑事訴訟法終結之
    ；但修正刑事訴訟法施行前依法定程序進行之訴訟程序，其
    效力不受影響」；係以刑事訴訟程序，基於合目的性之考量
    ，以從新為原則，然若程序一律從新，而導致程序無法達成
    目的，反而喪失其適用之正當性，同樣基於合目的性之原則
    ，將法安定性、訴訟經濟、被告訴訟權之保障等因素，納入
    而為整體之考量，因而有該但書過渡條款之規定，以調和新
    舊法之衝擊。至於刑事訴訟程序規定與刑事實體規定之區分
    ，應依各該事項之本質而為判斷，若事項直接涉及國家刑罰
    權，具有實體之法律關係者，屬刑事實體規定之事項，若與
    國家刑罰權無直接關連，僅涉及國家刑罰權之行使者，則應
    屬刑事程序規定之事項。又上開但書所謂：「效力不受影響
    」，係指依舊法所行之程序，若不牴觸新法，應認其合法有
    效，法院及當事人不得基於新法而否定舊法程序之合法性（
    最高法院九十四年度臺非字第二八五號判決參照）。而刑事
    訴訟法固於九十二年一月十四日修正，同年二月六日公布施
    行，就證人得拒絕證言之規定，修正前刑事訴訟法第一百八
    十條第一項第一款規定：「現為或曾為被告或自訴人之配偶
    、五親等內之血親、三親等內之姻親或家長、家屬者」；修
    正後改為：「現為或曾為被告或自訴人之配偶、直系血親、
    三親等內之旁系血親、二親等內之姻親或家長、家屬」。而
    就證人不得令具結之規定，修正前刑事訴訟法第一百八十六
    條第四款規定，包含同法第一百八十條第一項或第一百八十
    一條情形而不拒絕證言者；惟修正後同法第一百八十條第一
    項則刪除上開規定。
  (2)經查，自訴人所引證人孫池山、孫勇吉之證言，其二人作證
    時間為八十九年十二月四日，此有上開筆錄在卷可佐（第二
    六七號原審卷(二)一八至四一頁）。而證人孫池山與被告丁○
    ○、丙○○分別為堂兄妹關係，依法為直系血親四親等關係
    ；證人孫勇吉為被告丁○○、丙○○之堂叔，依法為直系血
    親五親等堂叔父關係，依修正前刑事訴訟法第一百八十條第
    一項第一款及第一百八十六條第四款之規定，依法不得具結
    。因此，前開證人於刑事訴訟法修正施行前到庭作證，該案
    原審法院未令其具結，於法尚無不合。被告及辯護人徒以修
    正後刑事訴訟法證人具結規定，遽認前開證人孫池山、孫勇
    吉之證言未經具結，不合修正後刑事訴訟法第一百五十八條
    之三及第一百八十六條之規定，而無證據能力云云，核與上
    開刑事訴訟施行法第七條之三規定有悖，應無理由。
  2.自更證一所列被告丁○○及丙○○於原審八十九年度自字第
    二六七號案件，由法官訊問時所為之自白，依序供明「公司
    土地款」、「依公司總經理職務代理人丁○○指示」等，是
    自訴人用以證明土地款是由自訴人公司保管運用。自更證十
    、十一之「土地共有人及自訴人公司蕫監事及股東關係表」
    、「自訴人公司股東名簿」影本等，是自訴人用以證明自訴
    人公司成立時，係依孫連生、孫火根家族土地持分比例分別
    指定親屬成員擔任自訴人公司股東。自更證十二至十四之「
    自訴人公司簽呈」、「申請書」、「板橋信用合作社簽呈」
    等，是用以證明地主同意將土地款收入委由自訴人公司保管
    、運用，並為自訴人公司提供土地予板橋信用合作社設定抵
    押權借款，以支付臺大綠灣集合住宅所需之工程款。自更證
    十五「二大房建物分配確認表」用以證明孫連生家族認購臺
    大綠灣十餘間建物，應分得之土地款已轉沖應支付與自訴人
    公司之購屋款，已無五千九百五十七萬五千八百三十四元可
    得分配。自更證十六「自訴人公司簽呈」用以證明土地共有
    人孫火根預領土地款繳納土地增值稅，係經自訴人公司簽核
    同意，非擅自動用；自更證十七（原審誤載為自更證十九）
    「彰化商業銀行八十六年七月三十一日支出傳票一紙」，證
    明被告二人於八十六年七月三十一日利用受自訴人公司委託
    保管連榮發之彰化商業銀行福和分行存摺及印章之便，領用
    一千萬元供孫連生使用。自更證十九「八十七年十二月二十
    二日試算表共十二紙」，用以證明依試算結果，被告丁○○
    知悉孫正男繳納土地增值稅，非為全體利益。本院認上開證
    據，均與自訴人公司所指之待證事項具有關連性，縱被告等
    爭執證明力，亦與具證據能力無涉。
  (二)按除顯有不可信之情況外，從事業務之人於業務上或通常業
    務過程所須製作之紀錄文書、證明文書者，依刑事訴訟法第
    一百五十九條之四第二款規定，仍具有證據能力。因此，自
    訴人提出彰化商業銀行八十六年七月三十一日之支出傳票（
    證明被告丁○○、丙○○二人，意圖為第三人孫連生不所之
    利益，未經土地款共有人與自訴人公司同意前，擅自挪用土
    地款中之一千萬元），應屬銀行從業人員通常業務過程中所
    須製作之紀錄文書，依法有證據能力。
  (三)被告丁○○、丙○○及其辯護人於原審提出土地登記謄本、
    自訴人公司登記資料及章程尾頁、證人吳嘉勳會計師於原審
    八十九年十二月四日訊問筆錄、證人孫池山於原審八十九年
    十二月四日筆錄、第四五九地號土地所有權人第三次會議紀
    錄、九十年一月二十日開會會議紀錄、證人孫木山九十二年
    六月二十三日更正狀、孫振裕等與合建基地之四六○地號土
    地所有權人簽認文件、律師函、八十六年試算表、取款憑條
    一張及匯款申請書代收入傳票二張、證人孫正男於原審九十
    二年五月二十九日之訊問筆錄、勝治公司基本資料查詢、臺
    北市立聯合醫院松德院區診斷證明書、孫連生家族結算表各
    一件（即被證一至十五）為證。經查：
  1.按證人依法應具結而未具結者，其證言不得作為證據，刑事
    訴訟法第一百五十八條之三規定明確。惟刑事訴訟法雖於九
    十二年一月十四日修正，但同法第一百八十條、第一百八十
    六條修正部分，應自同年九月一日起施行。證人孫正男與被
    告等具有直系血親四親等關係，依修正前刑事訴訟法第一百
    八十條第一項第一款、第一百八十六條第四款規定，不得令
    具結。原審法院於九十二年五月二十九日訊問證人孫正男時
    ，未令其具結，於法尚無不合。證人孫正男於九十二年五月
    二十九日之證述，係由法官訊問所得，依法非屬傳聞證據自
    有證據能力。至證人孫池山、吳嘉勳於原審經法官訊問之證
    言，非傳聞證據，依法有證據能力。證人孫池山於作證前後
    雖未具結，於法尚無違誤（同前述理由）。
  2.除顯有不可信之情形外，公務員職務上製作之紀錄文書、證
    明文書，有證據能力，刑事訴訟法第一百五十九條之四第一
    款定有明文。因此土地登記謄本（被證一）屬公務員職務上
    製作之證明文書；自訴人公司登記資料及章程尾頁（被證二
    ）、勝治公司基本資料查詢（被證十三）屬公務員職務上製
    作之紀錄文書，依法均有證據能力。
  3.按被告以外之人於審判外之陳述，雖不符刑事訴訟法第一百
    五十九條之一至第一百五十九條之四之規定，然經當事人於
    審判程序同意作為證據，法院審酌該言詞陳述作成時之情況
    ，認為適當者，亦得為證據，刑事訴訟法第一百五十九條之
    五第一項定有明文；當事人、代理人或辯護人於法院調查證
    據時，知有刑事訴訟法第一百五十九條第一項不得為證據之
    情形，而未於言詞辯論終結前聲明異議者，視為有前項之同
    意，同法第一百五十九條之五第二項定有明文。上開第四五
    九地號土地所有權人第三次會議紀錄、九十年一月二十日開
    會會議紀錄、證人孫木山九十二年六月二十三日更正狀、孫
    振裕等與合建基地之四六○地號土地所有權人簽認文件、律
    師函、八十六年試算表、取款憑條一張及匯款申請書代收入
    傳票二張、臺北市立聯合醫院松德院區診斷證明書、孫連生
    家族結算表等件（即被證五至十一、十四、十五），經自訴
    代理人於原審審理中當庭表示同意有證據能力，於本院亦未
    於言詞辯論終結前聲明異議（原審卷(三)一三四、一四六頁，
    本院卷八○頁），而本院亦認作為證據為適當，故依諸前開
    規定，自得為證據。
五、實體部分：
  (一)自訴事實一部分：
  1.訊據被告丁○○固坦承擔任自訴人公司總經理孫連生之職務
    代理人，且於八十六年七月三十一日指示自訴人公司助理會
    計即被告丙○○將存於彰化商業銀行福和分行連榮發帳戶之
    土地款中一千萬元，匯入孫連生帳戶內，供孫連生投資購地
    使用。被告丙○○則坦承：伊自八十一年起至八十七年三月
    間，在自訴人公司擔任助理會計之一職，並於八十六年七月
    三十一日依總經理職務代理人丁○○之指示，將連榮發彰化
    商業銀行福和分行土地款帳戶中一千萬元轉匯入孫連生帳戶
    內，供孫連生投資購地使用等語不諱。並有彰化商業銀行福
    和分行支出傳票影本、土地款投資短期票券獲利說明表影本
    各一件及彰化商業銀行福和分行九十四年五月十九日彰福和
    字第一○○六號函一件在卷可稽（原審卷(一)一六七頁，原審
    卷(二)二五三、二六二頁）。足見被告二人確於八十六年七月
    三十一日自彰化商業銀行福和分行連榮發土地款帳戶內提領
    一千萬元供第三人孫連生投資購地使用無疑。惟被告丁○○
    堅詞否認有何背信犯行，辯稱：因臺大綠灣集合住宅合建案
    ，已完工交屋多年，卻未完成結算，致使土地所有權人孫連
    生無法分得款項，渠是在孫連生得受分配之五千九百五十七
    萬五千八百三十四元金額內，自土地款中提領一千萬元暫時
    運用，事後孫連生亦陸續還款達九百十四萬元。因此，渠並
    無為孫連生不法之利益，或損害土地所有權人、自訴人公司
    利益之意圖等語。被告丙○○亦堅決否認有何背信之犯行，
    辯稱：渠當時擔任自訴人公司助理會計，依自訴人公司總經
    理職務代理人即被告丁○○指示而自土地款中撥一千萬元交
    孫連生，渠不知撥款目的為何，只是單純依指示行事等語。
  2.經查，自訴人公司與土地所有權人合建臺大綠灣集合住宅完
    工後，自約八十五年九月二十八日開始交屋，大約至八十六
    年間全部交屋，惟本合建案土地款迄今尚未結清一情，業據
    證人連榮發、孫木山於原審審理時證述明確（原審卷(三)三七
    、三八、四三、四四頁）。而自訴人公司於八十六年十一月
    十七日結算自八十六年一月一日起至同年十一月十五日止之
    金額，就銷貨收入─土地部分，達三億八千七百六十一萬一
    千一百五十三元，有自訴人公司八十六年度試算表一件在卷
    可佐（原審卷(二)一三四頁）。以土地謄本所示孫連生土地持
    分為六分之一（原審卷(二)一○六頁）計算，孫連生約可分得
    六千四百六十萬一千八百五十八元（或以被告丁○○所辯，
    孫連生土地持分為百分之一五點三七，亦可分得五千九百五
    十七萬五千八百三十四元。原審誤載為五千九百五十七萬五
    千八百四十三元），遠逾孫連生暫借之一千萬元。而孫連生
    事後已還款九百十四萬元，此為自訴人所承認（原審卷(二)一
    五○頁）。倘孫連生假借暫借款之名義，行奪取不當利益之
    實，而被告二人確有為第三人孫連生不法利益或損害土地所
    有權人、自訴人公司利益之意圖，孫連生豈會還款近債務全
    額之理，況稽之孫連生暨被告等為系爭臺大綠灣集合住宅合
    建案之其中一大家族，依上開自訴人公司之試算表，孫連生
    之分配款甚鉅，衡情斷無僅為區區一千萬元而捨龐大分配利
    益之理。孫連生應係基於土地所有人及亦屬設立自訴人公司
    成員之身分，囿於土地款迄未清算而暫時提領其分配額度內
    之款項為運用，難謂有何不當利益之意圖。綜此以觀，自難
    認被告等有何損害或違背自訴人公司利益之不法意圖。至自
    訴代理人雖稱於八十六年七月間，自訴人公司尚未結算土地
    款，帳戶內之款項仍屬公司所有，被告等私自挪用供孫連生
    投資土地，已屬背信行為云云。然依前述，自訴人公司於八
    十五年九月二十八日已陸續開始交屋，迄至八十六年七月間
    已逾十月，而被告丁○○為公司總經理之代理人，被告丙○
    ○為公司之助理會計，對合建房屋銷售情況及出售後之利益
    自有相當之了解，其等於評估地主孫連生土地持分下應可分
    得土地款之認知而動支土地款中一千萬元予孫連生運用，主
    觀上乃認係在地主孫連生應分得金額內為動支，亦難認其二
    人主觀上有何為孫連生不法利益或損害土地所有權人、自訴
    人公司利益之背信犯行。
  3.至自訴人又以孫連生應分得土地款抵銷購屋後，已無五千九
    百五十七萬五千八百四十三元可資分配，且提領一千萬元時
    ，該彰化商業銀行福和分行連榮發土地款帳戶中，僅餘一千
    零八十六萬三千五百七十二元，被告二人自上開土地款帳戶
    中匯出存款總額百分之九十二以上供孫連生私用，應有背信
    行為云云。惟查，土地所有權人使用之帳戶，非僅連榮發彰
    化商業銀行福和分行帳戶，尚有板信商業銀行永和分行、臺
    北國際商業銀行永和分行帳戶，此為被告二人及自訴人不爭
    執（原審卷(二)一五○頁）。因此，自訴人僅執彰化商業銀行
    福和分行土地款帳戶餘額，遽論被告二人背信犯行，尚嫌速
    斷。況稽之孫連生與乙○○家族，曾於六十五年間合建集合
    住宅龍鳳大樓，乙○○家族曾未經孫連生家族同意即動用銷
    售房屋款等情，有證人孫木山、孫正男、孫池山證述明確（
    原審卷(三)四五、九六、一五○頁），自訴人公司亦未否認此
    事，足見證人孫木山、孫正男、孫池山所言屬實。因此，被
    告二人動支土地款中一千萬元予孫連生運用，主觀上認土地
    款未結算完畢，依循既往前例，未事先徵得其他地主同意，
    在連生應分得金額內動支，尚難認其二人主觀上有何為孫連
    生不法利益或損害土地所有權人、自訴人公司利益之背信犯
    行。
  4.被告丙○○雖辯稱：其係依照總經理職務代理人即被告丁○
    ○指示辦理，不知撥款目的為何云云。然查，被告丙○○擔
    任自訴人公司助理會計期間製作之土地款投資短期票券獲利
    說明表中載明：「因七月份孫連生需一千萬資金投資購地」
    （原審卷(一)一五一頁），顯見被告丙○○知悉自上揭連榮發
    帳戶轉出一千萬元目的係為孫連生投資之所需，是被告丙○
    ○所辯上情，應非可採。惟因被告丙○○辦理轉出款項時，
    主觀上無為孫連生不法利益或損害土地所有權人、自訴人公
    司利益之意圖，已如前述，是被告丙○○所為，尚與背信之
    犯罪構成要件有間。
  5.綜上所述，被告丁○○、丙○○雖自土地款中轉出一千萬元
    供孫連生個人運用，惟不具不法利益或損害土地所有權人、
    自訴人公司利益之意圖，自訴人認被告二人所為，係犯背信
    罪嫌云云，尚有未合，不能證明被告二人犯罪。
  (二)自訴事實二部分：
  1.被告丁○○固於原審供認：孫連生家族與勝治公司合建「永
    和世家」集合住宅，渠有請人於八十八年八月二十日與九月
    一日依序轉帳九百三十七萬二千九百九十六元、一千二百八
    十七萬六千九百十元，供孫連生家族處理永和世家合建案之
    土地增值稅等語。惟被告丁○○堅決否認有何背信犯行，辯
    稱：孫連生於八十七年間腦部動手術，手術後將連榮發土地
    款存摺、印章帶走，搬去與兄長孫玉村同住；而渠於八十七
    年間因病住院，故八十七、八十八年間連榮發土地款帳戶之
    存摺、印章，都是在孫連生處；臺大綠灣集合住宅已完工多
    年，卻遲未結算完畢，導致土地所有權人無法運用土地款，
    於是由連榮發土地款帳戶暫借運用，並已儘速清償完畢，因
    此，渠不具為第三人不法利益或損害土地所有權人、自訴人
    公司之利益，無背信犯行等語。
  2.經查，連榮發臺北國際商業銀行永和分行土地款帳戶中，於
    八十八年八月二十日轉帳九百三十七萬二千九百九十六元，
    八十八年九月一日轉帳一千二百八十七萬六千九百十元等情
    ，有連榮發臺北國際商業銀行永和分行存摺影本一件在卷可
    稽（原審卷(三)五四至五八頁）。參諸證人孫木山、孫池山所
    證：約自八十八年八月二十七日起至八十九年四月二十五日
    止，陸續還款一情（原審卷(三)四四、一五一頁），再核對上
    開存摺影本所示「八十八年八月二十七日存入支票四百萬元
    、八月三十日轉帳八百四十一萬八千二百三十九元、九月一
    日存入現金四十八萬、十月二十五日存入一百十四萬、十六
    萬、二十萬三筆、十月二十六日孫連生匯款一百五十萬、連
    貴霖匯款一百萬、存入現金五十萬、八十九年一月十八日存
    入八百七十二萬六千五百五十二元、八十九年四月十九日孫
    文忠匯款八十七萬六千二百七十二元、四月二十四日孫進明
    匯款六十九萬三千五百九十元、楊麗雪匯款六十九萬三千五
    百九十元、孫正男匯款六十九萬三千五百九十元、孫連生匯
    款一百十一萬一千二百十六元、四月二十五日張玉玲匯款六
    十九萬三千五百九十元」等情，有上揭存摺影本記載證之。
    因此，自八十八年八月二十七日起至八十九年四月二十五日
    存入金額，合計已達三千八十八萬六千六百三十九元，遠逾
    孫連生家族動支之二千二百二十四萬九千九百零六元。是自
    訴人及證人孫振裕認孫連生家族尚餘十一萬餘元未償還云云
    ，尚乏證據可佐，亦與被告丁○○是否有自訴人所指背信犯
    行無涉。
  3.再者孫連生家族與勝治公司合建永和世家集合住宅合建案，
    約在八十六、八十七年間洽談，於八十八年底、八十九年間
    交屋時，尚須繳納二千二百二十四萬元九千九百零六元土地
    增值稅，因臺大綠灣合建案土地款迄未結清分配，預估於繳
    納土地增值稅後至勝治建設撥款予孫連生家族，約需一個月
    之期間，是以乃由被告丁○○、證人孫木山、孫池山代表孫
    連生家族商議後決定先暫借連榮發土地款帳戶繳納永和世家
    土地增值稅，而其後孫連生家族亦自八十八年八月二十七日
    至八十九年四月二十五日陸續還清款項等情，已據證人孫木
    山、孫池山於原審審理時證述明確（原審卷(三)四三、四四、
    一四九、一五○頁）互核相符。而自訴人公司建築臺大綠灣
    集合住宅完工後，在孫連生、乙○○兩大家族之間，迄今尚
    未辦理結算完畢，已如前述。倘被告丁○○有為孫連生家族
    之不法利益，或損害土地所有權人、自訴人公司之利益之意
    圖，何須全數清償預借款項；況孫連生家族於八十八年八月
    二十日動支九百三十七萬二千九百九十六元（原審誤載為九
    百三十七萬一百九十五元）後，隨即於同年月二十七日存入
    勝治公司面額四百萬元票據、八月三十日復轉入八百四十一
    萬八千二百三十九元，已逾所動支之款項甚多；甚至於同年
    九月一日自連榮發臺北國際商業銀行土款地帳戶中轉出一千
    二百八十七萬六千九百十元前，猶轉入四十八萬元現金。顯
    見證人孫木山、孫池山所證「只是暫借周轉運用，無不法利
    益之意圖」等語，堪可採信。
  4.雖證人孫正男、孫池山於原審審理時證言：用連榮發土地款
    帳戶內之錢去繳納勝治公司合建案之土地增值稅，沒有經過
    自訴人公司或乙○○家族同意等語。然孫連生與乙○○家族
    ，曾於六十五年間合建集合住宅龍鳳大樓，乙○○家族亦曾
    未經孫連生家族同意動用銷售房屋款等情，業如前述。因此
    ，被告丁○○與證人孫木山、孫池山共同決議動支連榮發臺
    北國際商業銀行永和分行帳戶土地款，供孫連生家族暫借使
    用，事後儘速還清借款，益見被告丁○○並無為孫連生家族
    不法利益或損害土地所有權人、自訴人公司利益之意圖。
  5.至被告丁○○雖矢口否認有何於八十七年以後保管連榮發土
    地款帳戶存摺、印章之行為，而證人孫木山於原審審理時未
    能指明係何人於九十年一月二十日會議時交出存摺、印章（
    原審卷(三)四六、四七頁）。惟證人孫正男於原審第二六七號
    案件到庭證稱：九十年以後由伊保管連榮發的印章，是被告
    丁○○在開會之後交給伊的，存摺由孫木山保管等語；證人
    孫木山亦於該案到庭證稱：九十年一月二十日之後，由伊保
    管存摺，是被告丁○○交與伊保管的等語（第二六七號原審
    卷(三)四四頁）。而被告丁○○亦於該案訊問時供認：存摺是
    由父親孫連生保管，因父親孫連生身體不適，自八十四年起
    就由渠代理總經理，同時代理保管存摺等語（第二六七號原
    審卷(三)四七頁）。因此，被告丁○○否認保管存摺、印章云
    云，顯非可採。
  6.綜上所述，被告丁○○縱以其保管之連榮發土地款帳戶存摺
    、印章，自帳戶中提領金錢供孫連生家族繳納勝治公司合建
    案之土地增值，而未事前得乙○○家族同意。惟此經孫連生
    家族共占第四六○地號土地持分二分之一地主決議辦理；而
    自訴人公司內部多由孫連生、乙○○兩大家族推派代表擔任
    股東及重要幹部，家族公司色彩濃厚，此觀諸卷附自訴人公
    司登記資料及章程尾頁（被證二）即明。因此，被告丁○○
    在土地款遲未分配完結情形下，依循乙○○家族曾未先行告
    知即動支土地款之前例，將土地款暫借孫連生家族運用，且
    於借款時即預計短期內返還借款，縱使未事前知會乙○○家
    族，或有程序不當之情形，尚難認有何為孫連生家族不法利
    益或損害土地所有權人、自訴人公司利益之意圖，當與背信
    罪之構成要件有間。此外，自訴人復未能提出其他積極證據
    足認被告丁○○有何背信犯行，不能證明被告丁○○犯罪。
  (三)自訴事實(三)部分：
  1.被告丁○○固坦承孫正男持連榮發臺北國際商業銀行永和分
    土地款帳戶之存摺、印章，自帳戶內支出四百三十一萬三千
    九百六十八元等語，然堅詞否認渠有何背信犯行，辯稱：渠
    未保管連榮發帳戶存摺、印章，而是由孫連生、孫池山、孫
    正男等人保管，渠沒有參與此次轉帳，且轉出額度亦在孫連
    生家族應受分配土地款之額度內，自難認渠有為第三人不法
    利益或損害土地所有權人、自訴人公司利益之意圖或背信之
    行為等語。
  2.孫正男於八十九年五月十二日，未經乙○○家族同意，自連
    榮發臺北國際商業銀行永和分行土地款帳戶提領四百三十一
    萬三千九百六十八元，並將其中二百十四萬七千五百三十元
    轉匯予孫文忠，惟孫正男係依據孫池山、孫正男、孫進明、
    連榮發、孫文忠、孫木山、連貴霖等之決議所為，此據證人
    孫正男、孫文忠於原審審理時供認不諱（原審卷(三)九○、一
    四七頁），並有孫文忠於八十九年五月十二日製作孫連生家
    族結算表一件在卷可稽（原審卷(三)一六二頁）。而依上開結
    算表，孫連生家族中，孫連生應給付孫池山家族（即孫池山
    、孫正男、連榮發）三百萬六千四百三十八元、孫雲祥家族
    （即孫文忠、孫木山、連貴霖）二百六十八萬四千零三十四
    元；而其中由連榮發臺北國際商業銀行永和分行土地款帳戶
    提撥二百十六萬六千三百四十八元予孫池山家族、二百一十
    四萬七千五百三十元予孫雲祥家族，因此，孫正男依上開決
    議，於八十九年五月十二日自連榮發土地款帳戶提領共四百
    三十一萬三千九百六十八元，並將其中二百十四萬七千五百
    三十元轉匯入孫文忠帳戶，此據證人孫正男、孫文忠於原審
    審理時證述綦詳（原審卷(三)九六至九九、一四六、一四七頁
    ）。因此，證人孫正男依上開決議提領四百三十一萬三千九
    百六十八元，係孫連生家族內部中，孫連生應補給孫池山、
    孫雲祥家族之款項，應可認定。
  3.然查，自訴人公司興建臺大綠灣集合住宅，已完工交屋多年
    ，迄今猶未結算完畢，而孫連生家族所有土地持分可受分配
    土地款金額，亦遠逾孫正男提領四百三十一萬三千九百六十
    八元，前已敘明。雖被告丁○○否認持有土地款存摺、印章
    一情不足採信，仍可確信被告丁○○主觀上以提領金額尚在
    孫連生家族可得受分配範圍內，應不具為孫連生不法利益或
    損害土地所有權人、自訴人公司利益意圖。綜上以觀，被告
    丁○○所為，尚與背信構成要件有間。自訴人復未能提出積
    極證據足認被告丁○○有何背信犯行，不能證明被告丁○○
    犯罪。
六、原審為被告丁○○、丙○○無罪判決之諭知，於法尚無不合
    。自訴人上訴意旨猶略以：(一)八十五年八月間至八十六年間
    ，公司帳戶土地款尚未完成結算前，係屬公司所有，被告等
    私自挪用供孫連生投資土地，已該當背信罪責。另土地所有
    權人使用之帳戶，非僅連榮發彰化商業銀行福和分行，尚有
    板信商業銀行永和分行、臺北國際商業銀行永和分行帳戶，
    該二帳戶使用情形為何，原審未察，殊有不當。(二)臺大綠灣
    合建案土地款未結算前公司之資金非可由私人挪用。證人孫
    正男、孫池山於原審已證稱：「用連榮發土地款帳戶內之錢
    以繳納勝治公司合建案之土地增值稅，沒有經過自訴人公司
    或乙○○家族同意」。原審引用孫連生與乙○○家族，於六
    十五年間合建龍鳳大樓時，乙○○家族曾未經孫連生家族同
    意動用銷售房屋款等情，而認被告丁○○並無為孫連生家族
    不法利益之意圖云云，顯屬有誤。(三)孫正男不否認八十九年
    五月十二日，未經乙○○家族同意，自連榮發臺北國際商業
    銀行永和分行土地款帳戶提領四百三十一萬三千九百六十八
    元，並將其中二百十四萬七千五百三十元轉匯予孫文忠。然
    原判決認被告丁○○主觀上不具為孫連生不法利益之意圖云
    云，顯不足採等語，提起上訴。然揆之：(一)被告等於八十六
    年七月三十一日自彰化商業銀行福和分行連榮發土地款帳戶
    內提領一千萬元供第三人孫連生投資購地使用之行為，主觀
    上係認於合建案土地款未結算前，在地主孫連生應分得之金
    額內，另依循既往孫連生與乙○○家族合建集合住宅龍鳳大
    樓時，乙○○家族曾未經孫連生家族同意動用銷售房屋款之
    前例，致動支款項供孫連生為投資因應，嗣後復經孫連生還
    款近債務全額，其等囿於土地款之未清算而暫時提領孫連生
    分配額度內之款項供其人運用，難謂有何不當利益之意圖。
    縱被告等未查證自訴人公司其餘帳戶之金額，亦無從憑認其
    二人主觀上有何為孫連生不法利益或損害自訴人公司利益之
    背信犯行可言。(二)被告丁○○與證人孫木山、孫池山共同決
    議動支連榮發臺北國際商業銀行永和分行帳戶上述土地款，
    供孫連生家族暫借使用，惟嗣後並已儘速將款項還清，且觀
    之自八十八年八月二十七日起至八十九年四月二十五日存入
    金額，合計已達三千八十八萬六千六百三十九元，遠逾孫連
    生家族動支之款項，亦徵確係為另案土地徵值稅而暫借週轉
    支應之故；再自訴事實三部分業經本院論載不能證明被告丁
    ○○犯罪之理由如前述，是以均難謂被告丁○○有何為孫連
    生家族不法利益或損害土地所有權人、自訴人公司利益之意
    圖。至自訴人公司如認被告等所動支之款項尚有部分未付清
    情事，亦屬循民事途徑解決之範疇，要難繩以被告等背信罪
    責。自訴人以前揭情詞上訴，指摘原判決不當，難認為有理
    由，其上訴應予駁回。
據上論斷，應依刑事訴訟法第三百六十八條，判決如主文。
中    華    民    國    95    年    10    月    31    日
                  刑事第十八庭審判長法  官  溫耀源
                                    法  官  邱同印
                                    法  官  段景榕
以上正本證明與原本無異。
不得上訴。
                                    書記官  陳靜姿
中    華    民    國    95    年    11    月     1    日


司法院資訊處製作；財團法人民間司法改革基金會備份。
